臺灣高等法院民事判決　　　　　　　　　　　　　　九十三年度上易字第五八０號
　　上　訴　人　甲○○
　　被上訴人　　乙○○
當事人間侵權行為損害賠償事件，上訴人對於中華民國九十三年五月十三日臺灣臺北
地方法院九十三年度訴字第一四三號第一審判決提起上訴，本院於九十三年八月三十
一日言詞辯論終結，判決如下：
    主      文
原判決關於命上訴人給付超過壹拾壹萬陸仟捌佰壹拾肆元部分，及該部分假執行之宣
告，暨關於命上訴人負擔訴訟費用之裁判均廢棄。
右開廢棄部分，被上訴人在第一審之訴及其假執行之聲請均駁回。
其餘上訴駁回。
第一審命上訴人負擔訴訟費用部分及第二審訴訟費用由上訴人負擔二分之一，餘由被
上訴人負擔。
    事實及理由
一、本件被上訴人經合法通知，未於言詞辯論期日到庭，經核無民事訴訟法第三百八
    十六條各款所列事由，應准上訴人之聲請，由其一造辯論判決，合先明。
二、本件被上訴人起訴主張：上訴人於民國九十一年七月十八日下午四時四十分許，
    騎乘車號ＭＣＰ－九八二號重型機車，沿臺北市○○○路由南往北行駛，行經該
    路段與臺灣大學正門之交岔路口處時，貿然超速行駛在該路段劃有禁行機車標誌
    之第二車道，且未注意車前狀況，適被上訴人牽著腳踏車，由臺灣大學正門口由
    東往西方向穿越新生南路三段時，遭上訴人碰撞，致被上訴人受有上背部挫傷合
    併左肩峰鎖骨關節脫位、頭部外傷、右小腿外傷疤痕併色素沈澱等傷害，並致被
    上訴人所有之腳踏車、衣褲及手提皮包毀損、珍珠耳環遺失，之後數月來承受頭
    疼、頸背酸痛（時而劇痛）、不但左手無法荷力，須長期復健，加以藥物長期服
    用，致被上訴人頭髮嚴重脫落，無法如常運動，另因右小腿明顯傷疤，致被上訴
    人職場服飾上之困擾，及面對眾人詢問時身心上之痛苦煎熬，為此訴請上訴人賠
    償醫療費用新臺幣（下同）八千五百零二元、看護費用十萬元、診療車費四千八
    百四十五元、後續長期治療中醫及復健費用十六萬元、頸椎、肩頰長期治療及手
    術疤痕美容費用六十萬元、精神損失賠償（包括燥鬱症治療）六十萬元、腳踏車
    費用五千二百元、珍珠耳環一副、皮包費用三千八百元、全身衣物費用五千二百
    元、油費及捷運車費一萬零一百五十三元、醫療輔助器材費用二千三百元，共計
    一百五十萬元（原判決僅准被上訴人請求之醫療費用七千八百八十二元、診療車
    費二千六百八十元、醫療輔助器材費用三百十五元、腳踏車、皮包及全身衣物費
    用六千元、精神慰撫金三十五萬元，並依五分之四之過失比例，命上訴人給付二
    十九萬三千五百零二元及法定遲延利息，並駁回被上訴人其餘之訴及該部分假執
    行之聲請，上訴人就其敗訴部分提起上訴，被上訴人敗訴部分，未據聲明不服，
    是逾此範圍之金額不在本院審理範圍內）。並聲明：上訴駁回。
三、上訴人則以：對於車禍之發生不爭執，惟疑似超速為何變為貿然超速，且事發當
    時為下午五點多即下班尖峰時間，如何能騎得很快，只有五、六十公里而已，對
    於原判決認定損害的項目及金額，僅爭執有關過失比例及慰撫金部分過高，其餘
    均沒有意見，目前為失業中等語置辯。並聲明：(一)原判決不利於上訴人部分廢棄
    。(二)右開廢棄部分，被上訴人於第一審之訴及假執行之聲請均駁回。
四、兩造不爭執之事實：
    上訴人於九十一年七月十八日十七時許，騎乘車牌號碼ＭＣＰ—九八二號重型機
    車，沿臺北市○○○路三段由南往北方向行駛，行經該路段與國立臺灣大學正門
    之交岔路口處時，並無不能注意之情事，上訴人騎乘機車行駛在該路段劃設有「
    禁行機車」標誌，速度限制五十公里之第二車道上，適被上訴人牽著腳踏車，違
    反該道路兩側均設有「禁止行人穿越」標誌及行人應行走行人穿越道之規定，貿
    然自國立臺灣大學之正門口由東往西方向違規穿越新生南路三段，兩造皆因閃避
    不及發生碰撞，被上訴人因而受有頭部外傷、頸椎挫傷、右肘與右下肢多處擦傷
    、上背部挫傷合併左肩峰鎖骨關節脫位、右小腿外傷疤痕併色素沈澱等傷害之事
    實，有國立臺灣大學醫學院附設醫院診斷書及診斷證明書影本三份附卷可稽（見
    原審卷第一六至一八頁），並上訴人因過失傷害，經原法院九十二年度交易字第
    四一七號刑事判決，處有期徒刑二月確定在案，為兩造所不爭執，有道路交通事
    故調查報告表、補充資料表、談話紀錄表、分析研判表、自首調查表、車損及現
    場照片在刑案卷可證（見原法院交易字刑事卷第一一至二○頁），已據本院調閱
    原法院檢察署九十二年度偵字第九九一七號偵查卷、九十二年度執字第四○四二
    號執行卷、原法院九十二年度北交簡字第一二四三號、九十二年度交易字第四一
    七號卷屬實，堪信為實在。
五、被上訴人主張上訴人騎乘車號ＭＣＰ－九八二號重型機車，沿臺北市○○○路由
    南往北行駛，行經該路段與臺灣大學正門之交岔路口處時，貿然超速行駛在該路
    段劃有禁行機車標誌之第二車道，且未注意車前狀況，適被上訴人牽著腳踏車，
    由臺灣大學正門口由東往西方向穿越新生南路三段時，遭上訴人碰撞，致被上訴
    人受有上背部挫傷合併左肩峰鎖骨關節脫位、頭部外傷、右小腿外傷疤痕併色素
    沈澱等傷害，並致被上訴人所有之腳踏車、衣褲及手提皮包毀損、珍珠耳環遺失
    ，之後數月來承受頭疼、頸背酸痛，不但左手無法荷力，須長期復健，加以藥物
    長期服用，致被上訴人頭髮嚴重脫落，無法如常運動，另因右小腿明顯傷疤，致
    被上訴人職場服飾上之困擾，及面對眾人詢問時身心上之痛苦煎熬，為此訴請上
    訴人賠償等語。上訴人則以事發當時為下午五點多即下班尖峰時間，如何能騎得
    很快，只有五、六十公里而已，原判決所認定上訴人應負之過失比例過高云云。
    按因故意或過失，不法侵害他人之權利者，負損害賠償責任，民法第一百八十四
    條第一項前段定有明文。經查：
  (一)按侵權行為損害賠償之債，須損害之發生與加害人之故意或過失加害行為間有相
    當因果關係，始能成立。所謂相當因果關係，係以行為人之行為所造成之客觀存
    在事實，依經驗法則，可認通常均可能發生同樣損害之結果而言（最高法院九十
    年度台上字第七七二號判決意旨參照）。據上訴人於肇事當日即九十一年七月十
    八日在國立台灣大學醫學院附設醫院急診室所製作之交通事故談話記錄表中自承
    ：「我車沿新生南路南向北行駛第二線車道至肇事地點前，見我車前方有一自小
    客車，因我車距離該車太近，所以我車往左側閃避至肇事地點時，忽見一輛自行
    車停在第一線道車頭朝西，當時該自行車駕駛用騎的還是用牽的我已不記得了，
    我因閃避時見到該自行車煞車不及致前車頭撞及該車左側前輪肇事」、「（問：
    肇事當時行車速率多少？）五十至六十公里﹨小時」等語（見原法院檢察署偵字
    卷第一一頁），以及於九十二年三月十日經臺北市政府警察局大安分局詢問時陳
    稱：「當日我騎乘ＭＣＰ—九二八號重（型）機車沿新生南路由南往北行駛，因
    閃避乙部自小客車而變換至最外線慢車道，突見前方乙部腳踏車，我緊急剎車已
    經來不及而撞上該腳踏車」等語（見同上卷第三頁），又於九十二年八月四日在
    原法院刑事庭陳稱：「：：：我當時確實是騎在禁行機車車道，因為當時車很多
    ，我的時速大約五、六十公里，：：：」等語（見原法院交易字卷第二三頁），
    核與被上訴人於九十一年七月二十三日在其住所所製作之交通事故談話記錄表中
    指稱：「我車當時停在台大正門用牽的，見新生南路、羅斯福路南北向已變為紅
    燈，台灣大學警衛指揮車輛通行，我也牽著我的自行車穿越新生南路東西向至肇
    事地點，忽然我車左側前輪被該車前車頭撞及後我倒地後就什麼都不記得了」等
    語（見原法院檢察署偵字卷第一三頁）相符，復參酌道路交通事故調查報告表所
    附事故現場圖，上訴人與被上訴人發生車禍後，其所騎乘機車在新生南路三段第
    一車道上留有長達九點三公尺之刮地痕，且被上訴人腳踏車之左側前輪、座墊脫
    落，上訴人所騎機車有前車頭及左側車身毀損之車損情況，此均有道路交通事故
    調查報告表、補充資料表、車損及現場照片在卷可稽（見原法院交易字卷第一一
    、一三及一八至二○頁），顯見上訴人當時係以超過五十公里之速度，行駛在繪
    有「禁行機車」之第二車道快車道上，行經前揭肇事地點時，復未注意減速慢行
    及車前狀況，致撞及前方正牽著腳踏車由東往西方向欲穿越道路之上訴人，而肇
    致本件車禍等情明確，上訴人於本院復不爭執被上訴人因而受有頭部外傷、頸椎
    挫傷、右肘與右下肢多處擦傷、上背部挫傷合併左肩峰鎖骨關節脫位、右小腿外
    傷疤痕併色素沈澱等傷害及財物損失，是堪認被上訴人之損害與上訴人之行為間
    即存在有相當因果關係。
  (二)次按機器腳踏車行駛之車道，應依標誌或標線之規定行駛；又行車速度，依標誌
    或標線之規定，無標誌或標線者，在市區道路，時速不得超過五十公里，且行經
    學校時，應減速慢行，作隨時停車之準備；再汽車行駛時，駕駛人應注意車前狀
    況，並隨時採取必要之安全措施，道路交通安全規則第九十九條第一項、第九十
    三條第一項第一款、第三款及第九十四條第三項分別定有明文。又本規則所稱汽
    車應包括機器腳踏車在內，同前規則第二條第一項第一款亦有規定。查本件肇事
    地點係鄰近國立臺灣大學正門前之市區道路，上訴人為已考領重型機車駕照之駕
    駛人，於行經上開路段時，理應知悉並注意上開道路交通安全規則，以防止危險
    發生，且依當時狀況為天候晴、有日間自然光線、路面乾燥無缺陷、無障礙物且
    視距良好，並無不能注意之情事，該路段之時速限制為五十公里，且內側第一、
    二車道之路面有標明「禁行機車」之標字，有道路交通事故調查表及現場照片在
    卷可按，上訴人疏未注意，以五十至六十公里之時速，超速行駛於禁行機車之快
    車道致發生本件車禍，則上訴人顯有過失，堪以認定。
  (三)又按行人穿越道路，在禁止穿越之路段，不得穿越道路，道路交通安全規則第一
    百三十四條第二款定有明文。查被上訴人於九十一年十二月十六日經臺北市政府
    警察局大安分局詢問時雖陳稱：「當時我只是正在行走斑馬線，車禍如何發生我
    不知情」等語（見原法院檢察署偵字卷第四頁背面），然據交通事故調查報告表
    及現場照片可知，肇事地點為國立臺灣大學正門之出口與新生南路三段之交岔路
    口處，該處路面僅繪製有禁止車輛停車之黃網線，並未設有行人穿越道，且該處
    新生南路三段兩側亦設有「禁止行人穿越」標誌，則被上訴人稱其係行走行人穿
    越道被撞乙節，即不可採，至其另以係遵循國立臺灣大學正門口之警衛指揮而穿
    越馬路等語，姑不論所言是否屬實，然該處並未設有行人穿越道，已如前述，縱
    使該校警衛有如被上訴人所稱之指揮行為，不過係為便利由該校正門駛出之車輛
    能順利匯入新生南路三段之車道，並非指揮行人在屬禁止穿越之路段，得不經由
    行人穿越道違規穿越道路，故被上訴人不得據此主張其已遵守交通規則，則其既
    違反禁止行人穿越之標誌，貿然穿越道路，顯見其對本件事故之發生亦與有過失
    甚明，惟仍無解於上訴人前述之過失責任，矧若上訴人於行經肇事路段時即減速
    慢行或加以注意，則被上訴人必有充裕之時間採取適當之必要措施，惟上訴人仍
    以時速逾五十公里之速度行駛，是上訴人之過失應大於被上訴人，本院審酌原因
    力之強弱，認上訴人應負擔十分之七之過失責任，被上訴人則應負擔十分之三之
    過失責任。
六、按不法侵害他人之身體或健康者，對於被害人因此喪失或減少勞動能力，或增加
    生活上之需要時，應負損害賠償責任；不法侵害他人之身體、健康、名譽、自由
    、信用、隱私、貞操，或不法侵害其他人格法益而情節重大者，被害人雖非財產
    上之損害，亦得請求賠償相當之金額，民法第一百九十三條第一項、第一百九十
    五條第一項前段分別定有明文。本件被上訴人係因上訴人之行為致其身體受有傷
    害，業經認定如前，是被上訴人自得依前揭規定請求上訴人賠償，茲所應審酌者
    ，為被上訴人所得請求上訴人賠償之金額，爰分述如左：
  (一)醫療費用部分：
    被上訴人主張因傷於國立臺灣大學醫學院附設醫院支出醫療費用八千五百零二元
    ，其中七千八百八十二元部分之事實（原審駁回被上訴人其餘六百二十元部分之
    請求，未據被上訴人聲明不服，不在本院審理範圍內），業據其提出醫療費用收
    據影本為證（見原審卷第三五至六八頁），核屬治療上之必要費用，復為上訴人
    所不爭執，自應予准許。
  (二)交通費用部分：
    被上訴人主張受傷後須往返醫院診治，支付計程車車資四千八百四十五元，其中
    二千六百八十元部分之事實（原審駁回被上訴人其餘二千一百六十五元部分之請
    求，未據被上訴人聲明不服，不在本院審理範圍內），業據其提出計程車收據影
    本為證（見原審卷第六九至七五頁、第八一至八三頁），復為上訴人所不爭執，
    是被上訴人此部分請求，應予准許。
  (三)醫療輔助器材費用部分：
    被上訴人主張因傷購買護頸、護腰等醫療輔助器材二千三百元，其中三百十五元
    部分之事實（原審駁回被上訴人其餘一千九百八十五元部分之請求，未據被上訴
    人聲明不服，不在本院審理範圍內），業據其提出統一發票影本乙紙為證（見原
    審卷第八四頁），復為上訴人所不爭執，是被上訴人此部分請求，自應准許。
  (四)腳踏車、皮包及全身衣物費用部分：
    被上訴人請求上訴人賠償腳踏車、皮包及全身衣物毀損之費用，原審斟酌實際情
    況，認上訴人以賠償六千元為適當，為上訴人所不爭執，即應准許。
  (五)精神慰撫金部分：
    被上訴人主張因本件車禍致受有上背部挫傷合併左肩峰鎖骨關節脫位、頭部外傷
    、右小腿外傷疤痕併色素沈澱等傷害，業經認定如前，經審酌被上訴人係銘傳商
    專畢業，為行政院原子能源委員會職員，月薪約為四萬餘元；上訴人則係喬治高
    職畢業，目前失業中，本院斟酌本件車禍發生時之情狀，及兩造之身分、地位、
    經濟能力等，認為原審判准被上訴人三十五萬元之慰撫金，尚嫌過高，應予核減
    為十五萬元，方屬公允，逾此數額之請求，為無理由，應予駁回。
七、末按損害之發生或擴大，被害人與有過失者，法院得減輕賠償金額或免除之，民
    法第二百十七條第一項定有明文。查本件被上訴人亦應負十分之三之過失責任，
    業經認定如前，則其即應扣減賠償額之十分之三，是上訴人應給付被上訴人十六
    萬六千八百七十七元損害賠償額之十分之七，即為十一萬六千八百十四元﹝計算
    式：（7,882＋2,680＋315＋6,000＋150,000）×7/10＝166,877×7/10＝
    116,813.9，元以下四捨五入﹞，是被上訴人本於侵權行為之法律關係，請求上
    訴人給付十一萬六千八百十四元，及自起訴狀繕本送達之翌日即九十三年一月二
    十一日起，至清償日止，按年息百分之五計算之利息，為有理由，應予准許。至
    超過上開範圍之請求，為無理由，應予駁回。
八、綜上所述，被上訴人基於侵權行為之損害賠償請求權，請求上訴人賠償二十九萬
    三千五百零二元本息，於其中醫療費用七千八百八十二元、交通費用二千六百八
    十元、醫療輔助器材費用三百十五元、腳踏車、皮包及全身衣物費用六千元、精
    神慰撫金十五萬元，合計共十六萬六千八百七十七元之十分之七，即為十一萬六
    千八百十四元，及自起訴狀繕本送達之翌日即九十三年一月二十一日起，至清償
    日止，按週年利率百分之五計算之法定利息部分，為有理由，應予准許。逾此所
    為請求，為無理由，應予駁回。原審就超過上開應准許部分，為上訴人敗訴之判
    決，並為假執行之宣告，自有未洽。上訴意旨就此部分指摘原判決不當，求予廢
    棄改判，為有理由。至於上開應准許部分，原審判命上訴人給付，並為假執行之
    宣告，核無違誤，上訴意旨，就此部分，仍執陳詞，指摘原判決不當，求予廢棄
    ，為無理由，應駁回其上訴。
九、本案事證已臻明確，兩造其餘主張、陳述及所提之證據，經審酌後認與判決結果
    不生影響，爰不一一論述，附此敘明。
十、據上論結，本件上訴為一部有理由，一部無理由，依民事訴訟法第四百五十條、
    第四百四十九條第一項、第七十九條，判決如主文。
中　　　華　　　民　　　國　　九十三　　年　　　九　　　月　　十四  　　日
                                  民事第十五庭
                                      審判長法  官  劉  靜  嫻
                                            法  官  李  錦  美
                                            法  官  吳  光  釗
右正本係照原本作成。
不得上訴。
中　　　華　　　民　　　國　　九十三　　年　　　九　　　月　　十五  　　日
　　　　　　　　　　　　　　　　　　　　　　書記官  于      誠
